【裁判字號】    89,簡上,135
【裁判日期】    890901
【裁判案由】    勞動基準法
【裁判全文】
臺灣板橋地方法院刑事判決                        八十九年度簡上字第一三五號
    公  訴  人  臺灣板橋地方法院檢察署檢察官
    上  訴  人
    即  被  告  甲○○
    選任辯護人  李韶生
                許坤田
右列上訴人即被告因違反勞動基準法案件，不服本院八十九年度板簡字第一六二號，
中華民國八十九年五月二十四日第一審判決（聲請簡易判決處刑案號：臺灣板橋地方
法院檢察署八十八年度偵字第二二二一三號），提起上訴，本院管轄之合議庭判決如
左：
    主  文
原判決關於甲○○部分撤銷。
甲○○無罪。
    理  由
一、本件聲請簡易判決處刑意旨略以：被告甲○○係位於臺北縣土城市○○路六十二
    號燿華電子股份有限公司（簡稱燿華公司）之負責人，未經主管機關同意，自民
    國八十八年八月二日起，指派其僱聘之女工莎娜旦，於夜間十時後在該公司土城
    二廠工作至翌日凌晨八時許，直至同年九月十三日，經行政院勞工委員會北區勞
    動檢查所派員前往檢查而發覺上情，因認被告涉有違反勞動基準法第四十九條之
    犯行，應依同法第七十七條之規定處斷云云。
二、公訴人認被告甲○○涉有違反勞動基準法第四十九條之規定，應依同法第七十七
    條處斷之犯嫌云云，無非係以證人乙○○於偵查中之證詞及行政院勞工委員會北
    區勞動檢查所勞動檢查結果會談紀錄、燿華公司土城二廠勞工出勤表及員工資料
    表各一份附卷可稽為其論據。
三、按犯罪事實，應依證據認定之，無證據不得推定其犯罪事實；不能證明被告犯罪
    者，應諭知無罪之判決，刑事訴訟法第一百五十四條及第三百零一條第一項分別
    定有明文。次按事實之認定，應憑證據，如未能發現相當證據，或證據不足以證
    明，自不能以推測或擬制之方法為裁判基礎；認定犯罪事實所憑之證據，雖不以
    直接證據為限，間接證據亦包括在內，然無論直接或間接證據，其為訴訟上之證
    明，須於通常一般之人均不致於有所懷疑，而得確信其為真實之程度者，始得據
    之為有罪之認定，倘其證明尚未達到此一程度，而有合理之懷疑存在時，即無從
    為有罪之認定，最高法院四十年臺上字第八六號及七十六年臺上字第四九八六號
    判例分別著有明文。復按勞動基準法之刑罰規定均係處罰行為人，僅以特殊之兩
    罰規定，併處罰法人及自然人，此觀之勞動基準法第七十七條及第八十一條第一
    項之規定自明。該法第八十一條第一項前段規定：「法人之代表人、法人或自然
    人之代理人、受僱人或其他從業人員，因執行業務違反本法規定，除依本章規定
    處罰行為人外，對該法人或自然人並應處以各該條所定之罰金或罰鍰。」足見法
    人違反該法相關規定時，並非當然處罰公司之負責人，而係處罰行為人。所謂行
    為人係指法人之代表人或代理人或受僱人或其他從業人員，執行業務時，違反勞
    動基準法規定之人。法人之代表人如非行為人，除非有同法第八十一條第二項規
    定有教唆或縱容行為人違法時，始以行為人論，否則不負本罪刑責。又同法條第
    一項但書規定「但法人之代表人或自然人對於違反之發生，已盡力防止行為者，
    不在此限」，是就同法條第一項後段規定「對該法人或自然人並應處以各該條所
    定之罰金或罰鍰」而言，昭然自明。
四、訊據被告甲○○堅決否認有前揭公訴人所指之犯行，辯稱：伊於前任立法委員時
    ，曾參與勞動基準法修正議案之審查，特別注意該法第四十九條第一項但書之規
    定，並且於與燿華公司之幹部開會時，有特別要求公司幹部及所屬員工要符合勞
    動基準法之規定。又燿華公司係採分層負責，其僅每週二前往公司開會一次，作
    重要政策指示決定，本件女性勞工於夜間工作，並非其決定或指示，且其並於開
    會時常指示公司幹部，均應依勞動基準法之規定作為，不得違法，其業已盡負責
    人之義務防止違法事項發生等語。
五、經查，本件燿華公司所僱聘之女性成年勞工莎娜旦，於八十八年八月二日至同年
    九月十三日間，於夜間十時後在該公司土城二廠工作至翌日凌晨八時許，且並無
    勞動基準法第四十九條第一項但書之規定情節，業據被告供承屬實，且證人乙○
    ○於偵查中亦供證該女性成年勞工被查獲於夜間工作時，其亦在現場等語，並有
    行政院勞工委員會北區勞動檢查所勞動檢查結果會談紀錄及燿華公司勞工出勤表
    各一件在卷可稽，互核以觀，燿華公司確有僱用本件女性員工於夜間從事工作之
    事實，固堪認定（燿華公司違反勞動基準法部分，未據上訴，業已判決確定在案
    ）。雖燿華公司因前開二罰規定，而應負刑責，但究不得以被告係燿華公司之代
    表人，即推測其必參與本件犯行。又本件燿華公司因未上訴而判刑確定，是本件
    被告是否已盡其負責人之義務，防止違法之事項發生，殊無再予詳查之必要，附
    此指明。
六、再查，燿華公司於八十八年八、九月間之員工多達一千七百多人，目前為二千人
    左右，被告每週二僅至公司開會一次（半天），作重要之決策指示，且交代公司
    幹部應依法辦理公司業務，不得違法，公司係採分層負責，就細節部分，被告並
    不知道更未親自管理，是本件女性員工於夜間工作之決定，係由人事企劃課課長
    王育達作成決定辦理，並交由生產課課長許英昭分配工作等，業據證人即燿華公
    司之人事企劃課課長王育達及生產課課長許英昭到庭供證屬實（見本院八十九年
    七月二十一日及八月十八日審判筆錄），其中人事企劃課課長並經本院曉諭其所
    陳述或有致自己受刑事訴追之可能，得拒絕證言，但其仍願意作證，而本件其所
    述，復係不利於自己，可能受刑事訴追，若確係受被告之指示或命令辦理，事涉
    其應否負刑事責任，應會供述原委，但證人仍然供承前述不利於己之事實，是其
    所供證之證言，應堪採信。因之，被告雖係燿華公司之負責人（代表人），但對
    於燿華公司之女性勞工在夜間工作一節，其並未有指示或決定之行為，並有交代
    應依法辦理公司業務等情，應堪認定。
七、次就燿華公司為一股份有限公司，其實收資本額高達新臺幣二十九億餘元（有上
    開公司基本資料查詢在卷可憑），於八十八年八、九月間員工多達一千七百多人
    ，目前則高達二千人左右，就其經營型態能而言，公司內部採分工方式且分層負
    責，而非事事細節均由被告（負責人即董事長）親自指示、決定，及被告曾任立
    法委員尚有其他事業；是被告就本件女性勞工於夜間工作之事項，殊無參與決定
    之可能性，更無可能指示或教唆人事企劃課課長王育達辦理僅此一名成年外勞女
    工於夜間工作之細節，亦應屬事理之常。至證人即燿華公司人事行政課課長乙○
    ○於偵查中雖證稱燿華公司有於上開時地僱傭女性員工莎娜旦從事夜間工作，但
    並未證明係由公司何人決定，其於八十九年七月二十一日本院審理時亦到庭證稱
    員工夜間值勤分配係由人事企劃課課長決定，並未證稱係由被告決定或指示等語
    在卷。
八、綜上所述，被告雖係燿華公司之代表人，既未有決定指示該公司女性勞工於夜間
    工作之事實，且對於該公司人事企劃課課長王育達決定女性勞工莎娜旦在該公司
    土城二廠於夜間工作一事，事先並不知情，更未參與作成決定或指示等行為，復
    因其僅每週二白天前往公司開會一次（半天），亦無從知悉而縱容該人事企劃課
    長違法之事實，尚難遽認被告與行為人王育達彼此間，有犯意聯絡及行為分擔，
    而足以構成共同正犯之事證。此外，本院復查無其他積極之證據，足以證明被告
    有公訴人所指之犯行。是被告否認本件犯行之辯解，應可採信。揆諸前開說明，
    應為被告無罪之諭知。原審未予詳查，遽為被告有罪之判決，被告執此上訴，指
    摘原判決不當，非無理由，應將原審關於此部分之判決撤銷，改諭知被告為無罪
    之判決。
九、另按第一審法院依被告在偵查中之自白或其他現存證據，已足以認定犯罪者，得
    因檢察官之聲請，不經通常審判程序，逕以簡易判決處刑。但必要時，應於處刑
    前訊問被告。前項案件檢察官依通常程序起訴。經法院訊問被告，認應宜以簡易
    判決處刑者，得不經通常程序，逕以簡易判決處刑。依前二項判決所科之刑以宣
    告緩刑、得易科罰金之有期徒刑及拘役或罰金為限。檢察官聲請以簡易判決處刑
    之案件，經法院認為有第四百五十一條之一第四項但書第三款所列之認為應為無
    罪、免訴、不受理或管轄錯誤判決之諭知者，應適用通常程序審判之。刑事訴訟
    法第四百四十九條、第四百五十二條定有明文。本件原審未查被告應諭知無罪判
    決，致未適用通常程序審理，而誤用簡易判決處刑，其所踐行之簡易處刑程序違
    背法令，抵觸憲法第八條第一項揭示「非由法院依法定程序不得審問處罰」之正
    當法律程序原則，並有損及被告依憲法第十六條所保障之訴訟權，其簡易處刑程
    序存有瑕疵，為保障當事人之審級利益，本院合議庭依通常訴訟程序審判後，撤
    銷原審判決，自為第一審判決，合此說明。
十、另證人王育達係決定燿華公司之女性勞工於夜間工作之行為人，其所為似涉有違
    反勞動基準法第四十九條、第七十七條之罪嫌，然其未經檢察官起訴，本院自無
    權審究，應由檢察官另行依法偵辦處理，附此指明。
據上論斷，應依刑事訴訟法第四百五十五條之一第一項、第三項、第三百六十九條第
一項前段、第三百六十四條、第三百零一條第一項，判決如主文。
本案經檢察官朱帥俊到庭執行職務。
中    華    民    國      八十九      年      九        月      一      日
                                    臺灣板橋地方法院刑事第一庭
                                        審判長  法  官  李  行  一
                            法  官  毛  崑  山
                                                法  官  楊  千  儀
右正本證明與原本無異。
如不服本判決，應於送達後十日內，向本院提出上訴狀（明上訴理由）。
                                                書記官  王      明
中    華    民    國      八十九      年                月              日


司法院資訊處製作；財團法人民間司法改革基金會備份。
